【裁判字號】    98,重訴,272
【裁判日期】    981223
【裁判案由】    返還買賣價金
【裁判全文】
臺灣士林地方法院民事判決             98年度重訴字第272號
原      告  甲○○
訴訟代理人  蔡文彬律師
            陳孟秀律師
複  代理人  馬恩忠律師
被      告  丁○○
訴訟代理人  謝曜焜律師
複  代理人  吳俊達律師
上列當事人間請求返還買賣價金事件，本院於民國98年11月30日
言詞辯論終結，判決如下：
    主      文
被告應於原告將坐落臺北市○○區○○段二小段二九八地號，面
積八六六四點五九平方公尺，權利範圍萬分之三十之土地，連同
地上建號二００八九號建物即門牌號碼臺北市北投區○○○路○
段二一九巷三弄五九號二樓房屋之所有權移轉登記予被告同時，
返還原告新臺幣玖佰捌拾萬元，暨自民國九十八年六月十一日起
至清償日止，按週年利率百分之五計算之利息。
訴訟費用由被告負擔。
    事實及理由
一、按訴狀送達後，原告不得將原訴變更或追加他訴，但擴張或
    減縮應受判決事項之聲明者，不在此限，民事訴訟法第255
    條第1 項第3 款定有明文。原告起訴請求：被告應返還原告
    新臺幣（下同）980 萬元，並自起訴狀繕本送達之翌日起至
    清償日止，按週年利率5%計算之利息；復於民國98年11月16
    日以民事擴張訴之聲明狀擴張聲明為：被告應給付原告985
    萬2,003 元，並自起訴狀繕本送達之翌日起至清償日止，按
    週年利率5%計算之利息；再於98年11月30日言詞辯論期日減
    縮聲明為：被告應給付原告980 萬元，並自起訴狀繕本送達
    之翌日起至清償日止，按週年利率5%計算之利息，經核原告
    聲明之變更，係擴張及減縮應受判決事項之聲明，揆諸上揭
    規定，其變更於法相合，應予准許。又按當事人得於訴訟繫
    屬中，將訴訟告知於因自己敗訴而有法律上利害關係之第3
    人，民事訴訟法第65條第1 項定有明文。被告於本件訴訟繫
    屬中，具狀聲請對其買受系爭房地之前手即賣方丙○○、乙
    ○○告知訴訟，經核於法並無不合，爰依其聲請將告知訴訟
    狀送達受告知人丙○○、乙○○，附此敘明。
二、原告起訴主張：伊於96年12月16日與被告簽訂不動產買賣契
    約（下稱系爭契約），向被告購買系爭房屋，並於97年1 、
    2 月間依約交付買賣價金980 萬元及辦理過戶完畢。按依前
    開買賣契約第7 條第4 項約定，買賣標的物周邊無其他土地
    妨害買賣標的現況之進出與使用，買賣標的物於點交前無危
    害重大之瑕疵（例：傾斜、龜裂等影響結構安全或滲漏水、
    海砂屋、輻射屋…等瑕疵），如有前開情事除本約另有約定
    外，乙方（即被告）應負回復或損害賠償責任。同契約第12
    條亦約定，除本約有特別約定外，甲乙任一方，若發生不依
    約履行義務之違約情事，於經他方定七日以上期間催告仍未
    履行，並經他方主張解除本約時，雙方同意本約即生解除之
    效力。詎伊於98年2 月間委託臺灣檢驗科技股份有限公司就
    系爭房屋檢測硬固混凝土氯離子含量（下稱SGS 檢測），試
    驗結果平均值達0.918kg/㎡，超過CNS3090 訂定新拌混凝土
    水溶性氯離子含量之限制，即俗稱之海砂屋，是系爭房屋具
    有系爭契約第7 條第4 款約定之「危害重大瑕疵」，遂依系
    爭契約第12條第1 項規定，於98年3 月25日以「然律字第98
    015 號」律師函告知被告系爭房屋之瑕疵，再於同年4 月16
    日以「然律字第98017 號」律師函通知被告解除契約，上開
    2 份律師函雖因故均未送達被告，惟伊於本件起訴後之98年
    6 月10日調解庭已當場交付起訴書於被告，復於同年6 月18
    日以準備書狀解除契約，準備書狀繕本已於翌日即98年6 月
    19日為被告所收受，故伊已合法解除系爭契約等語，爰依民
    法第259 條規定，請求被告返還買賣價金，並聲明：被告應
    返還原告980 萬元，並自起訴狀繕本送達之翌日起至清償日
    止，按週年利率5%計算之利息。
三、被告抗辯：伊向訴外人丙○○及乙○○買受系爭房屋時，並
    無原告指稱氯離子含量過高等情，且伊居住在內時亦無任何
    同社區住戶反應有氯離子過高、水泥塊掉落或不堪居住等情
    事，又原告委託所製作之SGS 檢測不具公信力，故否認系爭
    房屋有氯離子含量過高之瑕疵；又經濟部中央標準局於83年
    7 月間始就氯離子含量多寡公布國家標準供參考，而系爭房
    屋建築完成於73年9 月，當時我國並無限制混凝土氯離子含
    量之規定，因此祇要系爭房屋符合當時法令規定而建築即不
    具有瑕疵。且系爭房屋經檢測之結果僅高出國家標準0.059
    kg/ ㎡，並無明顯過高之情形，且依鑑定報告所載「…在建
    築物使用上，就其目前樑、柱之完整性，整幢建築物外觀無
    重大缺陷而言，短期內似無立即性之安全顧慮。然就長期之
    安全性，實難以評斷。因期影響安全之因素甚多…建築材料
    之缺失僅為其中之一因素。」等語，可知系爭房屋並無結構
    安全性之瑕疵。而就系爭房屋暨整幢建築物目前外觀上可見
    之瑕疵，尚可修補。是以，系爭房屋並無買賣契約第7 條第
    4 項所約定之「危害重大瑕疵」。縱認系爭房屋有氯離子含
    量過高之情形，惟其是否已達不能補正而無回（修）復之可
    能，仍有疑義，且原告之催告及解除契約通知均因逾期招領
    退回而未合法送達於伊，則原告未先行催告伊履約逕自解除
    契約，顯已違反系爭契約規定，而應認解除契約不合法。縱
    認原告解除契約係合法，當事人雙方均負有回復原狀之相互
    義務，伊亦得就原告應返還系爭房地之義務，為同時履行之
    抗辯等語，並聲明：原告之訴駁回。
四、兩造不爭執事實：
(一)、原告經由21世紀不動產仲介公司仲介，於96年12月16日以總
    價980 萬元向被告購買其所有坐落臺北市○○區○○段2 小
    段298 地號，地目建，面積8664.59 平方公尺，權利範圍萬
    分之30，及其上20089 建號，門牌號碼臺北市○○○路○ 段
    21 9巷3 弄59號2 樓房屋，並於97年1 月21日完成移轉登記
    ，同年1 、2 月間給付全部價金完畢。
(二)、系爭房屋經囑託臺灣省土木技師工會鑑定之結果，其平均氯
    離子含量0.359kg/㎡，超過0.3kg/㎡之國家標準規定，存有
    氯離子含量過高之瑕疵。
(三)、原告於98年3 月間發現前開瑕疵，曾於98年3 月25日、98年
    4 月16日以律師函通知，但無法送達，復於起訴後通知調解
    時，於98年6 月10日調解庭當場交付起訴書予被告，復於同
    年6 月18日以準備書狀解除契約，被告於同年6 月19日收受
    。
五、本件經本院依民事訴訟法第271 條之1 準用同法第270 條之
    1 第1 項第3 款之規定，整理並協定簡化爭點如下：
    原告因系爭買賣之房屋有前述瑕疵，是否已依法解除系爭契
    約？原告得否請求返還已付價金980萬元？
六、本院得心證之理由：
(一)、按解釋契約，應探求當事人之真意，不得拘泥於所用之辭句
    ，民法第98條定有明文。然解釋契約固須探求當事人立約時
    之真意，惟契約文字業已表示當事人真意，無須別事探求者
    ，即不得反捨契約文字而更為曲解，最高法院17年上字第11
    18號判例意旨可資參照。經查，系爭契約第7 條第4 項規定
    ：「買賣標的周邊無其他土地妨害買賣標的現況之進出與使
    用，買賣標的於點交前無危害重大之瑕疵（例：傾斜、龜裂
    等影響結構安全或滲漏水、海砂屋、輻射屋…等瑕疵），如
    有前開情事除本約另有約定外，乙方應負回（修）復或損害
    賠償責任。」等語。觀前開約定，其例示之內容將影響結構
    安全之傾斜、龜裂及一般認為會嚴重危害身體健康而不堪居
    住使用之輻射屋併例於例舉之內容，所舉就建物而言均係程
    度嚴重之瑕疵，顯見前開例示係為「危害重大瑕疵」之例。
    承上，系爭契約就何謂「危害重大之瑕疵」既已例示輻射屋
    、海砂屋等均屬之，是依兩造之約定，就買賣標的如為海砂
    屋即屬「危害重大之瑕疵」。又系爭房屋經兩造合意，由本
    院囑託臺灣省土木技師公會鑑定之結果：系爭房屋氯離子含
    量平均值為0.359 ㎏/ ㎡等語（見不爭執事項四(二)），超過
    國家標準規範值0.3 ㎏/ ㎡，顯有氯離子含量過高之情形，
    此有臺灣省土木技師公會98年10月22日98省土技字第5661號
    函在卷可憑，而氯離子含量過高，即為一般社會俗稱之海砂
    屋。是以，系爭房屋依鑑定之結果，既係海砂屋自有兩造買
    賣契約所約定之危害重大之瑕疵存在。被告抗辯系爭契約第
    7 條第4 項所定「危害重大瑕疵」應指影響結構安全之瑕疵
    ，系爭房屋依鑑定結果僅超出國家標準值0.059 ㎏/ ㎡，非
    無法補強，應非屬重大危害之瑕疵云云（見本院卷第172 頁
    背面），然系爭契約既已例示海砂屋即為危害重大之瑕疵，
    業如前述，被告所辯即無可採。
(二)、次按系爭契約第12條第1 項約定：「除本約有特別約定外，
    甲乙任一方若發生不依約履行義務之違約情事，於經他方定
    七日以上期間催告仍未履行，並經他方主張解除本約時，雙
    方同意本約即生解除之效力。」等語，是關於系爭契約義務
    之履行，應先經催告程序，待催告後他方仍未履行時，始得
    解除契約。考其催告之目的，乃在促請他方於7 日以上之期
    間內依約履行義務以達契約通常或雙方預定完成之效用，則
    倘該義務係他方客觀上無法履行，即無強求他方應先行催告
    始得解除契約必要。故系爭契約第12條第1 項所謂「催告」
    之內容，應為目的性限縮解釋，以受催告之他方於所定一定
    期間能履行完畢之義務為限，若該義務屬客觀無法履行者，
    應認無須再為催告。經查，系爭房屋建築材料氯離子含量為
    0.359 ㎏/ ㎡，超過國家標準規範值，係俗稱之「海砂屋」
    ，應屬系爭契約第7 條第4 項所定「危害重大之瑕疵」等情
    ，已如五(一)所述，且鑑定結果稱：「建築物結構體氯離子含
    量高，係屬材料瑕疵」、「氯離子過高之課題，是無法修復
    的」、「氯離子含量過高現象影響為全面，故僅作標的物之
    補強，其效果有限」等語，有前開臺灣省土木技師公會鑑定
    報告書附卷可參（見該鑑定報告書第3 頁至第4 頁），並為
    雙方所不爭執（見本院卷第120 頁），系爭房屋氯離子含量
    過高問題既無法修復（按無法去除氯離子），即無催告被告
    依系爭契約第7 條第4 項規定履行修復義務之必要，參諸上
    揭說明，應認原告毋須催告被告修復即得依系爭契約第12條
    第1 項之約定解除契約。
(三)、縱認基於系爭契約第12條第1 項之文字，原告仍應定7 日以
    上期間催告被告依同契約第7 條第4 項規定履行義務而被告
    未依期履行後，始得解除系爭契約。然查，原告於98年3 月
    間發現上開瑕疵，即分別於98年3 月25日及同年4 月16日以
    律師函催告被告及通知解除契約，但因故未為送達，原告遂
    於起訴後之調解期日，即同年6 月10日調解庭當場交付起訴
    書予被告以為送達，此為雙方所不爭執（見不爭執事項四(三)
    ）。執上開起訴書內容以觀，原告在「貳. 實體事項四. 」
    一欄已重復略述上開2 份律師函內容，並將當時函文編碼為
    原證四及原證五附於起訴狀後（見本院卷第7 頁及原證四、
    原證五），一併於調解期日當場交付被告而生送達效力，亦
    可認自當時起催告已到達被告，嗣原告再以98年6 月18日民
    事準備書狀為解除契約之意思表示，經被告於同年6 月19日
    收受，此有掛號郵件收件回執1 紙附卷可考（見本院卷第17
    4 頁），亦為雙方所不爭執（見不爭執事項四(三)）。準此，
    亦應認原告已依系爭契約第12條第1 項約定，經催告被告後
    再為解除契約之意思表示，原告主張系爭契約已解除，即屬
    有據。
(四)、承上，系爭房屋經臺灣省土木技師公會鑑定，其建築材料氯
    離子含量高過國家標準規範值，即為一般俗稱之海砂屋，而
    屬系爭契約第7 條第4 項明定之危害重大瑕疵，且為被告無
    法修（回）復者，依目的性限縮解釋，原告毋須依系爭契約
    第12條第1 項約定為催告被告修復即得解除契約；縱認原告
    仍應經催告始得解除契約，其亦以98年5 月4 日之民事起訴
    狀為催告之通知且於同年6 月10日送達被告，後原告又以98
    年6 月18日民事準備書狀通知解除契約，翌日送達被告，故
    可認系爭契約已然解除。
(五)、按契約解除時，當事人雙方回復原狀之義務，除法律另有規
    定或契約另有訂定外，由他方所受領之給付物，應返還之；
    受領之給付為金錢者，應附加自受領時起之利息償還之，民
    法259 條第1 款、第2 款定有明文。是以，系爭買賣契約既
    經解除，則原告依前開規定，請求被告返還已付價金980 萬
    元，並自98年6 月11日起至清償日止，按週年利率5%加計利
    息，應即有據。復按系爭買賣契約既經原告合法解除，依前
    開規定，兩造即互負回復原狀之義務，且依民法第261 條之
    規定，兩造因契約解除而生之相互義務，準用同法第264 條
    同時履行抗辯之規定。職是，系爭買賣契約既經解除後，原
    告即負有移轉系爭房屋及其坐落基地之所有權登記予被告之
    義務，而被告亦負有返還原告已付價金之義務，且此返還房
    地之義務與被告返還價金之義務互為對待給付，揆諸上開說
    明，被告自得主張同時履行抗辯。故本件被告為同時履行之
    抗辯應屬可採，自堪准許。
(六)、綜上所述，原告依據系爭契約第7 條第4 項及第12條第1 項
    之約定，主張解除契約並請求被告返還買賣房屋價金980 萬
    元及自98年6 月11日起至清償日止按週年利率5%計算之利息
    ，為有理由，應予准許。惟被告於原告將系爭房屋及其坐落
    之土地所有權移轉登記予被告之同時，被告始有返還原告前
    開價金及利息之義務，故諭知如主文第1 項所示。
七、本件事證已臻明確，兩造其餘攻擊防禦方法及未經本院援用
    之證據，經本院審酌，核與判決之結果不生影響，爰不一一
    論駁，併此敘明。
八、據上論結，原告之訴為有理由，依民事訴訟法第78條，判決
    如主文。
中    華    民    國    98    年    12    月    23    日
                  民事第二庭  法  官  劉逸成
以上正本證明與原本無異。
如對本判決上訴，應於判決送達後20日內向本院提出上訴狀。
中    華    民    國    98    年    12    月    28    日
                              書記官  李宜蓁

司法院資訊處製作；財團法人民間司法改革基金會備份。
